【裁判字號】    97,交聲,2474
【裁判日期】    971001
【裁判案由】    聲明異議
【裁判全文】
臺灣臺中地方法院交通事件裁定        97年度交聲字第2474號
原處分機關  交通部公路總局臺中區監理所
異  議  人  乙○○
即受處分人
上列異議人因違反道路交通管理處罰條例案件，對於交通部公路
總局臺中區監理所民國97年8月22日所為之處分（中監違字第裁6
0-GE0000000號裁決書），聲明異議，本院裁定如下：
    主    文
異議駁回。
    理    由
一、原處分機關即交通部公路總局臺中區監理所（下稱原處分機
    關）係以：異議人即受處分人乙○○（下稱受處分人）於民
    國九十七年八月十三日二十二時四十三分許，駕駛車號九Ｖ
    ─七一七七號自用小客車，行經臺中市○○路、市○○○路
    口處，因「拒絕接受酒精濃度測試檢定」之違規，經臺中市
    警察局交通警察隊警員甲○○，依違反道路交通管理處罰條
    例第三十五條第四項規定當場舉發。嗣經原處分機關於九十
    七年八月二十二日，以中監違字第裁六○─GE000000
    0號裁決書，裁處受處分人罰鍰新臺幣六萬元，並吊銷駕駛
    執照，三年內禁考等語。
二、聲明異議意旨略以：受處分人於九十七年八月十三日晚上十
    時三十分許，駕駛車號九Ｖ─七一七七號車行經臺中市○○
    路、市○○○路時，遭警員以其綠燈右轉，沒打方向燈，看
    其臉紅紅的，懷疑其有喝酒而攔下酒測，受處分人要求等其
    友人到場，受處分人之友人到場後向警員表示可否先行休息
    ，十五分鐘後再進行酒測，因受處分人有吃一小碗燒酒雞，
    所以想等一下再測，並因想將過程錄下，故回車上拿相機錄
    影，再回到現場要求酒測，警員即不讓其酒測，並開拒絕酒
    測違規通知單，受處分人一直都在現場。再者，當警員請拖
    吊車來執行拖吊時，受處分人有要求司機提供駕照及行照，
    但所提供皆為影本，保險單也過期，是否有違法執行之問題
    ，原處分機關認事用法顯有違誤，爰請求撤銷原處分云云。
三、按汽車駕駛人，駕駛汽車經測試檢定酒精濃度超過規定標準
    者，處新臺幣一萬五千元以上六萬元以下罰鍰，並當場移置
    保管其車輛及吊扣其駕駛執照一年；汽車駕駛人拒絕接受第
    一項測試之檢定者，處新臺幣六萬元罰鍰，並當場移置保管
    其車輛及吊銷其駕駛執照；又汽車駕駛人，曾依第三十五條
    第四項前段之規定吊銷駕駛執照者，三年內不得考領駕駛執
    照，道路交通管理處罰條例第三十五條第一項第一款、第四
    項前段、第六十七條第二項，分別定有明文。而前揭道路交
    通管理處罰條例第三十五條第四項之所以規定「拒絕酒精濃
    度測試檢定」除應課予罰鍰六萬元外，並應當場移置保管該
    汽車及吊銷該駕駛執照，較諸同條第一項規定飲酒駕車之處
    罰：「汽車駕駛人，駕駛汽車經測試檢定有酒精濃度超過規
    定標準者，處新臺幣一萬五千元以上六萬元以下罰鍰，並當
    場移置保管該汽車及吊扣其駕駛執照一年」，更為嚴厲，目
    的在於不使拒絕酒精濃度測試檢定之駕駛人反而獲得寬典，
    否則無異鼓勵駕駛人拒絕接受測試。再關於處罰基礎，係因
    人體內酒精含量由開始飲酒時之0％，依飲酒量漸漸累積增
    加，在完成飲酒時體內酒精含量達到最高，隨後依代謝率逐
    漸代謝。基此，倘駕駛人遭警員攔停後，拒絕接受酒精濃度
    測試檢定或推諉拖延酒精濃度測試檢定之時間，致其體內酒
    精濃度因時間經過而逐漸代謝降低，對於其他立即配合測試
    之駕駛人顯有不公。是內政部警政署於九十年八月二十三日
    以（90）警署交字第一七五七三九號函明示有關「拒絕接受
    酒精濃度測試檢定」構成要件，應以警方明確告知駕駛人酒
    精濃度測試標準流程及方法後，駕駛人仍積極拒絕測試，即
    可判定為「拒絕接受酒精濃度測試檢定」；而交通部於九十
    年八月四日以（90）交路字第０四八七四八號函亦明示尊重
    內政部警政署有關上開「拒絕接受酒精濃度測試檢定」之處
    理意見。又九十六年五月編印之警察機關分駐（派出）所常
    用勤務執行程序彙編有關酒後駕車取締程序「執行取締酒後
    駕車標準作業程序」規定：「１、測試檢定前(一)應先告知並
    確認受測者已飲酒結束十五分鐘以上或酌情提供礦泉水給受
    測者漱口，以避免口腔殘留酒精」，又警察人員對酒後駕車
    當事人實施強制作為應注意事項及執行取締酒後駕車標準作
    業程序載明：「酒後駕車未肇車，而汽車駕駛人拒絕接受酒
    精濃度測試檢定，未以顯然不當之言語或行動相加於執勤員
    警時，執勤員警應表明身分，並告知目前在執行取締酒後駕
    車勤務，請汽車駕駛人配合實施測試檢定，並向其說明實施
    酒精濃度測試檢定之程序，倘該汽車駕駛人拒絕接受酒精濃
    度測試檢定，應運用技巧溝通、勸導或警告將依據道路交通
    管理處罰條例第三十五條第四項規定，處新臺幣六萬元罰鍰
    、當場移置保管車輛及吊銷其駕駛執照，且三年內不得考領
    。汽車駕駛人如仍拒絕接受酒精濃度測試檢定，應製單舉發
    ，並當場移置保管其車輛」、「汽車駕駛人（或同行人員）
    藉酒裝瘋、大聲咆哮等顯然不當之言行相加於執勤員警１、
    尚未達強暴脅迫或侮辱之程度(一)警告、制止：警告或即時制
    止其行為，並向其說明如不停止其不當行為，將依社會秩序
    維護法第七十二條第一款妨害安寧秩序（處新臺幣六千元以
    下之罰鍰）或第八十五條第一款妨害公務（處三日以下拘留
    或新臺幣一萬二千元以下之罰鍰）之規定裁處。．．．２、
    已達強暴脅迫或侮辱之程度(一)應依據刑事訴訟法第八十八條
    規定，當場予以逮捕，並以觸犯刑法第一百三十五條妨害公
    務罪或第一百四十條侮辱公務員罪嫌，移送法辦。．．．」
    。是以有關警方「執行取締酒後駕車標準作業程序」確有告
    知及確認受測者飲酒結束十五分鐘以上酒測之規定，然此係
    於告知及確認受測者「飲酒結束」為基準，始有上開內部規
    定之適用。又有無「拒絕接受酒精濃度測試檢定」，應以汽
    車駕駛人實質作為據以判斷，而不以汽車駕駛人有無親口表
    明拒絕接受酒精濃度測試檢定為據，否則汽車駕駛人雖未明
    示拒絕接受酒精濃度測試檢定，卻刻意消極推諉拖延接受酒
    精濃度測試檢定之時間，期使體內酒精濃度得因時間經過而
    代謝降低，即可規避酒精濃度超過規定標準而駕車之處罰，
    此不僅影響警方公權力之行使，更使取締酒醉駕車之執法，
    產生公平性之質疑。再者，依道路交通管理處罰條例第三十
    五條第四項之文義解釋，亦無從認知有意將汽車駕駛人消極
    推諉拖延接受酒精濃度測試檢定之情況排除在外。因此，只
    要汽車駕駛人有「拒絕接受酒精濃度測試檢定」之實質作為
    ，無論係積極明示不接受酒精濃度測試檢定或消極推諉拖延
    接受酒精濃度測試檢定之時間，均有道路交通管理處罰條例
    第三十五條第四項規定之適用。且在場無論駕駛人或同行人
    員苟有藉酒裝瘋、大聲咆哮等顯然不當之言行相加於執勤員
    警，如「未達」強暴脅迫之程度，員警即得依社會秩序維護
    法第七十二條第一款、第八十五條第一款處理，倘「已達」
    強暴脅迫之程度，即應依刑法第一百三十五條、第一百四十
    條移送法辦，且得依現行犯逮捕。
四、經查：
  (一)受處分人於九十七年八月十三日二十二時四十三分許，駕駛
    車號九Ｖ─七一七七號自用小客車，行經臺中市○○路、市
    ○○○路口處，因「拒絕接受酒精濃度測試檢定」之違規，
    經臺中市警察局交通警察隊警員甲○○，依違反道路交通管
    理處罰條例第三十五條第四項規定當場舉發。嗣經原處分機
    關於九十七年八月二十二日，以中監違字第裁六○─GE00
    00000號裁決書，裁處受處分人罰鍰新臺幣六萬元，並
    吊銷駕駛執照，三年內禁考等情，有前揭舉發違反道路交通
    管理事件通知書及原處分機關裁決書各一份附卷可參。
  (二)受處分人雖辯稱其並未拒絕接受酒精濃度測試檢定，然本院
    於九十七年九月十五日當庭勘驗警員甲○○提供警方於九十
    七年八月十三日夜間依酒後駕車取締開單告發之程序，以名
    稱為0813乙○○酒駕錄影（A）之光碟片（長度約二十三分
    四十一秒）內容：
  畫面開始以下：
            警車停放在受檢車輛前，受處分人即著紅衣者於該
            車駕駛座撥打行動電話予友人，口稱「才哥」（音
            ），旁邊有數名女子。員警再三請「吳小姐」過來
            ，受處分人再三答稱等一下，再以電話與友人聯絡
            ，員警復請受處分人酒測。
  約一分十八秒以下：
            該所謂「才哥」之男子到場，揚言十五分鐘再測，
            並與警員爭執有十五分鐘始得進行酒測之規定。嗣
            受處分人飲水，其間員警說明並無十五分鐘之規定
            ，在場男子再三聲稱十五分鐘再測，員警稱欲以拒
            測處理。
  約二分以下：
            警員請「吳小姐」配合酒測，如不配合以拒測處理
            ，員警告知拒酒測車輛移置保管，罰六萬，駕照吊
            銷等規定，如不過來以拒測處理。
  約二分十八秒以下：
            現場女子稱沒有要拒測，警員請受處分人過來，並
            詢問有無喝酒，女子聲稱無喝酒，男子稱只有其喝
            ，在場女子嬉鬧。員警請受處分人吐掉口香糖，受
            處分人反問有此規定嗎，員警告知請其配合，並說
            明口含吹管、吹氣等程序，男子以手承接女子所吐
            口香糖，該男子復揚言接吻一下可不可以，在場之
            人再與員警爭執十五分鐘後酒測之規定，男子揚言
            大甲分隊人員稱可十五分鐘，員警說明十五分鐘指
            飲酒後，如無飲酒則無此規定之適用。另一在場男
            子聲稱法律規定等十五分鐘，另前開男子揚言欲打
            電話給大甲分隊分隊長。
  約四分十四秒以下：
            員警再三說明不測即以拒測處理。受處分人返回其
            車輛駕駛座，員警再詢問其是否接受酒測，並請受
            處分人下車，接受錄影。在場男子咆哮要求十五分
            鐘，另一男子聲稱願接受酒測。員警再詢問是否願
            意酒測，受處分人稱願意，員警再請其吐掉口香糖
            。
  約四分五十七秒以下：
            員警持酒測儀器請「吳小姐」過來，受處分人未置
            理，男子再與員警爭執大甲分隊稱可十五分鐘後酒
            測之事，受處分人走回其車輛，員警再請其過來。
  約五分六秒以下：
            員警告知目前時間，請配合酒測，因口誤為九十七
            年八月十三分，在場男子即藉機再三爭執講錯，員
            警再請受處分人酒測，受處分人口稱要，惟在場之
            人揚言不一定要馬上。
  約五分五十六秒以下：
            在場另一女子爭執並未拒絕酒測，要求十五分鐘再
            測，員警表示無飲酒即無十五分鐘限制，員警稱再
            不願意即以拒絕酒測處理。在場男子手指鏡頭稱是
            否可十五分再測，另一男子聲稱聽說可以要開水喝
            ，員警說明受處分人表明未喝酒，該男子稱口渴、
            人權最重要云云。
  約六分五十秒以下：
            員警通知巡邏警網。
  約七分二秒以下：
            員警再詢問是否接受酒測，在場之人稱未拒絕，惟
            要求十五分鐘，男子手指鏡頭咆哮稱同意測。
  約七分四十六秒以下：
            員警稱已以拒測處理。
            在場男子指稱員警不願意測，員警稱受處分人消極
            拒測，且說明並無十五分鐘限制，在場女子與員警
            爭執十五分鐘之事係聽聞警察告知。
  約八分二十秒以下：
            受處分人聲稱要吹，係員警不讓其吹，可以告員警
            吧。員警要求男子不得靠那麼近。
  約八分四十六秒：員警稱不要（測）了。
  約八分五十秒以下：
            男子在場揚言稱八月十三日十時四十一分，在場證
            人有「旭良」（音）、「婉琦」（音）、「文君」
            （音）、「雅麗」（音）、「志柏」（音）、「林
            才義」（音）、「００」，請警員錄影存證，揚言
            告上法院，以員警不讓其酒測，並要求負責酒測警
            員告知其姓名、編號，員警依對方要求告知。
  約九分五十秒以下：
            員警聯絡現場有車輛要移置保管。
  約九分五十六秒以下：
            警員趴於警車書寫，在場男女在旁揚言為何不酒測
            ，男子並撥打電話聯絡他人。
  約十三分以下：
            男子復要求再場其他員警告知編號、單位、地址，
            員警依其要求告知。
  約十三分二十六秒以下：
            受處分人依男子指示返回其車輛車取出照相機拍攝
            員警開單舉發過程，後交由另一名女子拍攝員警。
  約十四分二十秒以下：
            另一男子出現向員警稱是否可酒測，口氣較和善，
            員警表示受處分人業已拒測，並表示受處分人不配
            合，在場之人與員警爭執無論有無飲用酒類十五分
            鐘後始得進行酒測之規定，並要求進行酒測，受處
            分人夥同其他友人在旁叫囂警察未宣告受處分人權
            利，是警察拒酒測，另一男子並打電話稱請其他分
            局警員到場處理。
  約十九分十秒以下：
            在場另一男子稱十時四十五分後警察都不給測，員
            警表示受處分人拒測、不過來，男子揚言員警誣賴
            ，員警一再解釋，其中一男子揚言告警察，另一男
            子稱願配合吹氣，男子在場再三咆哮，另一女子稱
            沒有拒測。
  (三)證人即員警甲○○於本院訊問時證稱：該案是由其開單舉發
    ；當天是執行巡邏勤務，當時是其與另外一名同仁開一部巡
    邏車，是在巡邏途中攔檢，當時該車沿龍門路右轉黎明路，
    因為發現該車有搖晃及轉彎時沒有打方向燈，就覺得可疑，
    攔檢後車窗搖下，有聞到酒味，車內有四名女子，該車由受
    處分人駕駛，當時味道很濃，我請受處分人下車，問有無喝
    酒，受處分人表示沒有喝酒，其請受處分人配合酒測，但受
    處分人不願意，後來叫朋友過來叫囂，堅持說有十五分鐘緩
    衝期間；其有問駕駛人有無飲酒，但駕駛人說沒有喝，因為
    如果剛飲酒十五分鐘內怕口腔殘留酒精影響測試結果，如果
    飲酒十五分鐘以內要酒測，會提供礦泉水或等十五分鐘後再
    測，前提是有喝酒時才有十五分鐘期間，但受處分人表明沒
    有喝酒，所以沒有十五分鐘問題，而且一般駕駛沒有喝酒，
    攔檢時都會配合酒測；後來到場之人沒有表明身分，只說是
    受處分人之朋友，受處分人叫之「財哥」，後來開單時又另
    外一個說是學法律的，希望再給受處分人酒測；員警認定拒
    測時就會在酒測儀器上按開關三至五秒就會列印出拒測，本
    件按拒測的時候是在錄影光碟約七分四十餘秒至五十秒左右
    的時候，之前都有再三請受處分人酒測，但受處分人都是走
    來走去等語。
  (四)就上開光碟錄影內容及證人甲○○證述，員警攔停受處分人
    駕駛之車號九Ｖ─七一七七號自用小客車後，受處分人自經
    警方依法攔停實施酒精濃度測試檢定，嗣警方以受處分人拒
    絕接受酒精濃度測試檢定以拒測處理而開立舉發違反道路交
    通管理事件通知單，期間受處分人表示其未飲酒，警方表示
    若有飲酒則有十五分鐘後再酒測之適用，倘無飲酒則應立即
    接受酒測，並提供吹嘴要求受處分人實施酒精濃度測試檢定
    ，受處分人夥同其友人一再爭執有十五分鐘後再酒測之適用
    ，經警方多次告知須依規定實施酒精濃度測試檢定，且說明
    若不接受酒精濃度測試檢定，將依拒絕接受酒精濃度測試檢
    定處理，受處分人之友人則稱為警方不讓受處分人酒測，要
    求錄影存證，並告知執勤警員姓名、編號，拒不配合警方實
    施酒精濃度測試檢定，警方始開立舉發違反道路交通管理事
    件通知單，舉發受處分人「拒絕接受酒精濃度測試檢定」之
    違規，已足認定受處分人確有拒絕接受酒精濃度測試檢定之
    實質行為。且本件確係因警方迭次無法完成測試之客觀情事
    ，始認定受處分人故意不配合酒精濃度測試檢定，因而依法
    舉發受處分人拒絕接受酒精濃度測試檢定。受處分於攔檢時
    堅稱並未飲酒，復於警方要求進行酒精濃度測試過程中，尚
    能撥打接聽行動電話、友人並與警方發生爭執咆哮、在場女
    子在場嬉鬧、且受處分人逕自離開錄影現場返回車輛駕駛座
    、陸續有男子前來介入員警處理等情觀之，顯有相當餘裕之
    時間進行歷時甚短之酒精濃度測試檢定，益徵受處分人當場
    僅係虛與委蛇，拖延酒測之進行，並誆稱有配合測試之意，
    故受處分人有關並未拒絕接受酒精濃度測試檢定之辯詞，委
    無可採。
  (五)又受處分人復以警員拒絕受處分人進行酒精濃度測試檢定云
    云，惟按對於執行酒測程序雖無時間之限制，惟因酒精濃度
    檢測隨著時間經過，體內酒精濃度將隨之遞減，影響測試之
    準確度。本件受處分人於舉發過程結束後，始表示願意接受
    酒精濃度測試檢定，其體內酒精濃度已稍遞減，且當時舉發
    程序既已完成，並對外發生效力，執勤警員未接受受處分人
    之要求，將原舉發通知單加以廢棄再行測試檢定，亦無不當
    。另受處分人所稱當警員請拖吊車來執行拖吊時，受處分人
    有要求司機提供駕照及行照，但所提供皆為影本，保險單也
    過期，是否有違法執行之問題云云，惟有關拖吊車是否有另
    因未攜帶行照或保險逾期而有違規，亦與本案受處分人拒絕
    員警酒精濃度測試之違規尚屬二事，縱有上開情事，仍無解
    於受處分人之違規事實。
  (六)綜上所述，足認受處分人確有於上述時、地，拒絕接受酒精
    濃度測試檢定之違規事實，故受處分人上開所辯，尚無可採
    。原處分機關所為之處分，無違法不當，本件異議為無理由
    ，應予駁回。
五、據上論斷，應依道路交通管理處罰條例第八十七條第二項、
    道路交通案件處理辦法第十九條，裁定如主文。
中    華    民    國    97    年    10     月    1    日
                      交通法庭  法  官  陳  葳
上正本證明與原本無異。
如不服本裁定應於送達後5日內向本院提出抗告狀。
                                書記官  張雅如
中    華    民    國    97    年    10     月    1    日


司法院資訊處製作；財團法人民間司法改革基金會備份。
